【裁判字號】    95,家訴,8
【裁判日期】    950829
【裁判案由】    確認拋棄繼承權存在
【裁判全文】
臺灣新竹地方法院民事判決               95年度家訴字第8號
原      告  乙○○
訴訟代理人  黃德財律師
被      告  丁○○
            甲○○
            丙○○
上三人共同
訴訟代理人  范光柱律師
複 代理 人  朱渭陽律師
上列當事人間請求確認拋棄繼承權存在事件，本院於民國95年8
月15日辯論終結，判決如下：
    主      文
確認被告丁○○、甲○○、丙○○就被繼承人吳清泉之繼承權不
存在。
訴訟費用由被告負擔。
    事      實
壹、原告方面：
一、聲明：如主文所示。
二、陳述：
（一）原告起訴主張：緣桃園縣政府為辦理縣道112線26K+900-2
      8K+000段道路拓寬工程徵收案中之土地，經內政部於民國
      （下同）94年11月10日以台內地字第0940066763號函核准
      徵收，桃園縣政府即於94年11月14日以府地權字第094003
      2581號函公告徵收，前述徵收案中之大溪鎮○○段社角小
      段217-1地號、244-2地號、247-1地號等土地為訴外人吳
      清泉所有，而訴外人吳清泉已於68年9月20日死亡，訴外
      人吳清泉生後雖遺有包含原告及被告三人等在內之十名子
      女，然被告三人已於68年11月7日與訴外人徐五妹、吳重
      德、吳勳德共同具狀向法院拋棄繼承，並經法院准予備查
      在案，其中被告丁○○尚曾於80年1月5日向法院申請拋棄
      繼承之證明書。然被告丁○○、甲○○、丙○○竟向桃園
      縣政府異議並表示未曾拋棄繼承，致引得其等有無拋棄繼
      承滿天疑雲，爰起訴請求判決如聲明所示。
（二）原告對被告答辯之陳述：否認原告曾為被告等拋棄繼承，
      並否認曾向被告承認以被告名義拋棄繼承。80年間，債權
      人來找原告，稱母親還有財產，原告即告知母親已拋棄繼
      承，原告隨即向法院聲請，但法院稱原告非拋棄繼承人無
      法聲請，當時被告丁○○住於原告處，印章也在原告處，
      原告即以被告丁○○名義聲請，法院寄給被告丁○○，被
      告丁○○再影印予原告。被告等係因害怕債權人向渠等要
      債，始拋棄繼承。又拋棄繼承需附戶籍謄本，不是任何人
      得以申請。聲明拋棄繼承狀並非原告之筆跡，而是渠等大
      哥之好友陳進興所成立之律師事務所所撰寫。被告主張繼
      承權遭原告侵害，依民法第1146條之規定，被告等之請求
      權時效已罹於時效而消滅。88年間原告堂兄吳豐德來電稱
      其所住之房屋基地為吳清泉名義，請原告兄弟姊妹配合辦
      理登記至其名下，原告乃欣然同意，並申請二紙印鑑證明
      ，於吳豐德及被告甲○○至原告台北住所時交付予吳豐德
      ，並將印鑑章交予吳豐德蓋印，當時因完全信賴堂兄吳豐
      德，不曾懷疑其等所攜來之文書也不曾過目，亦未收取費
      用，故照理當時之授權範圍應限於辦理繼承登記再移轉，
      而非逕登記予被告甲○○。嗣後據吳豐德稱，已將其述所
      有文件交予被告甲○○，被告甲○○再交予徐俊淇代書。
      被告甲○○不循正道將該土地辦理繼承登記後再移轉，竟
      以拋棄繼承之方式，達到過戶之目的，實則原告並未拋棄
      繼承。請求將被告甲○○偽造原告等簽名及印章部分移送
      地檢署偵辦。
三、證據：提出桃園縣政府函二紙、聲明狀（聲明人為徐五妹、
    丙○○、吳重德、甲○○、丁○○、吳勳德）、本院民事庭
    通知（字號：新院成民廉第11288號）、本院開庭通知（案
    號：68年度訴字第1865號）、答辯狀（案號同上）、乙○○
    拋棄繼承書、乙○○戶口名簿、原印章與拋棄書比對資料、
    張吳玉蓮拋棄繼承書、張吳玉蓮戶籍謄本、吳榮久拋棄繼承
    書、吳榮久戶籍謄本、印章比對資料、張渝婷拋棄繼承書、
    張渝婷戶籍謄本、宋吳招妹繼承系統表、宋吳招妹戶籍謄本
    各一份、被繼承人吳清泉之繼承系統表一紙、戶籍謄本三紙
    、除戶謄本一份、土地第二類登記謄本三紙、財政部台北市
    國稅局財產歸屬資料清單、全國贈與資料清單各一份、錄音
    帶及譯文各一份為證；並請求訊問兩造之妹張吳玉蓮、吳榮
    久。
貳、被告方面：
一、聲明：原告之訴駁回。訴訟費用由原告負擔。
二、陳述：
（一）被告並未對被繼承人吳清泉之繼承權為拋棄，亦不知有拋
      棄繼承之情事。原告應就其何以有被告拋棄繼承之資料及
      何時何地向何人取得，負舉證之責。被告等係於去年始知
      渠等均遭原告以其等之名義拋棄繼承。原告於渠等質問時
      曾承認此事。對於原告所提出之聲明狀、本院民事庭通知
      、戶籍謄本、除戶謄本、繼承系統表、土地登記第二類謄
      本、財產歸屬資料清單等無意見。
（二）被告丁○○自50年5月17日起遷居台北市，從未遷回關西
      鎮，68年9月20日訴外人吳清泉去世及原告偽造被告丁○○聲明狀之際，被告丁○○係住於台北市○○區○○里○○
      鄰○○路10巷7之3號，原告故意將聲明狀上被告丁○○之
      住址列為「新竹縣關西鎮南新里22號」，被告丁○○因而
      不知該拋棄繼承事，且未收到法院備查通知。
（三）原告所提出之本院80年（月日影印不明）新院民廉第1128
      8號繼承權拋棄准予備查通知，係原告偽填被告丁○○住
      「新竹縣關西鎮南新里22號」，致被告丁○○不知而未收
      到，而由原告收到。
（四）依戶籍法第9條之規定，原告可請領父母、兄弟姊妹之戶
      籍謄本，是原告稱戶籍謄本不是任何人可以申請的等語，
      顯係謊言。
（五）聲明狀與原告所提之68年訴字第1865號民事答辯狀筆跡相
      同，均係出自原告親筆。原告於87年1月9日致被告甲○○
      之信封筆跡亦與聲明狀之筆跡相同，均足證聲明狀係原告
      所撰寫。
（六）68年間被告丁○○並不設籍亦未居住於原告提出之拋棄繼
      承權聲明狀繕本所載之新竹縣關西鎮南新里22號，且被告
      丁○○自50年5月17日起迄今從未設籍居住於該處，是若
      該聲明狀為被告丁○○所為，而又亟欲拋棄繼承避債時，
      不可能自己誤植自己住所。另訴外人吳德勳自52年3月22
      日起至其於93年2月4日去世止，亦未設籍於該處。是原告
      稱被告丁○○住在原告處及被告丁○○印章也在原告那裡
      ，均不實在。該印章應係原告偽刻。又依原告所提出之68
      年度訴字第1865號答辯狀所載，原告因經營福斯電機倒閉
      曾使用先父吳清泉支票及印章拖累先父吳清泉及繼承人之
      被告等，被告即屬至愚，敢將印章交原告。被告丁○○既
      不住於該處，當然收不到送達，是原告稱被告丁○○收到
      送達後影印交付予原告之說，亦屬不實。
（七）另先父除遺有前述三筆土地外，另尚遺有桃園縣關西鎮○○段84地號及同鎮○○○段158地號土地，上開二筆土地
      係於88年8月24日因分割繼承（包括原告及其他繼承人拋
      棄此二筆地之繼承）而移轉登記予被告甲○○，原因發生
      日期係68年9月20日（即吳清泉歿而繼承），嗣被告甲○○復於94年3月10日將其中之158地號土地出售登記予訴外
      人吳士誠。若訴外人吳清泉之部分繼承人有拋棄繼承而失
      去繼承權時，原告不可能會甘願由原告所指之拋棄繼承之
      被告甲○○單獨繼承該84地號、158地號土地。
（八）若被告果真於68年11月7日拋棄繼承，歷經26年有餘，原
      告何以不辦繼承登記。
（九）依戶籍謄本載，原告延平補校畢業，被告丁○○省立台北
      工專畢業，被告甲○○省立關西高農畢業，被告丙○○省
      立新竹師專畢業並歷任多處校長，另訴外人吳重德省立台
      中農學院畢業，訴外人吳勳德淡江文理學院畢業，殊不必
      勞動原告。
（十）被告甲○○於88年間取得關西鎮○○段158地號及石門段8
      4地號土地所附之原告印鑑證明、繼承權拋棄書，都是於8
      8年間製作及取得。吳清泉申報遺產資料，也是於88年間
      由代書撰寫，與前揭過戶文件，一併交予原告用印。
（十一）原告曾於68年10月5日對被繼承人吳清泉之其他繼承人
        為拋棄被繼承人吳清泉所有財產應繼分全部之表示，故
        原告既已喪失繼承權，其實體上權利保護要件即屬欠缺
        ，起訴應無理由。
（十二）被告甲○○另稱：聲明拋棄繼承狀並非陳進興律師事務
        所所撰寫，而是原告請代書撰寫的。
三、證據：提出信封一紙、土地所有權狀二紙、土地登記謄本一
    紙（以上均影本）、手抄本戶籍謄本四紙、手抄本土地登記
    簿謄本五份、土地登記第二類謄本二份、異動索引二份、新
    竹縣竹北地政事務所登記日期88年8月24日收件字號88竹北
    字第116410號之土地登記申請書及附件為證。
參、本院依職權(1)函桃園縣政府查該縣大溪鎮○○段社角小段21
    7-1地號、244-2地號、247-1地號土地有關訴外人吳清泉名
    下可得領取之徵收補償費金額；(2)調取被繼承人吳清泉拋棄
    繼承卷；(3)調取本院68年度訴字第1865號卷；(4)函財政部台
    灣省國稅局索訴外人吳清泉死亡後繼承人申報遺產稅全部資
    料；(5)函新竹縣竹北地政事務所索登記次序71號、登記日期
    88年8月24日、收件字號88竹北字第116410號之移轉登記資
    料；(6)函財政部台灣省國稅局索訴外人吳清泉死亡後繼承人
    申報遺產稅資料中關於繼承人乙○○所出具之繼承拋棄書及
    台北市信義區戶政事務所核發之吳德深印鑑證明原本。
    理      由
一、按確認法律關係之訴，非原告有即受確認判決之法律上利益
    者，不得提起之，民事訴訟法第247條第1項前段定有明文。
    查本件原告主張被告三人早已拋棄對被繼承人吳清泉之繼承
    權，但渠等三人卻於桃園縣政府發放被繼承人吳清泉名下土
    地徵收補償費之際，提出異議並表示渠等未拋棄對被繼承人
    吳清泉之繼承權，致桃園縣政府因此未敢遽予核發該補償費
    予原告，並要求原告應提起確認之訴以為解決，造成原告繼
    承權有受侵害之危險，綜上，應可認原告有訴請確認被告等
    就被繼承人吳清泉繼承權不存在之法律上利益，合先敘明。
二、查原告主張原告與被告三人均為被繼承人吳清泉子女，被繼
    承人吳清泉於68年9月20日死亡後，被告三人與訴外人徐五
    妹（按：徐五妹為訴外人吳清泉配偶）、吳重德、吳勳德共
    同具狀向法院拋棄繼承，並經法院准予備查在案，其中被告
    丁○○尚曾於80年1月5日向法院申請拋棄繼承之證明書乙節
    ，業據原告提出兩造戶籍謄本、被繼承人吳清泉除戶謄本、
    聲明狀（聲明人為徐五妹、丙○○、吳重德、甲○○、丁○○、吳勳德）、本院民事庭通知（字號：新成民廉第11288
    號）影本為證。經觀之聲明狀所載，其中聲明人為訴外人徐
    五妹、吳重德、吳勳德，及被告丙○○、甲○○、丁○○等
    六人，聲明意旨則在表示拋棄對被繼承人吳清泉之繼承權事
    ，該狀首頁並蓋有本院68年11月7日收狀章；另觀之本院民
    事庭通知，其中發文字號為新成民廉第11288號，發文日期
    80年，其餘月日則無法辨識，受文者為訴外人徐五妹、吳重
    德、吳勳德，及被告丙○○、甲○○、丁○○等六人，說明
    內容則係在就受文者拋棄對被繼承人吳清泉繼承權乙事准予
    備查。雖被告三人均否認有拋棄繼承之情事，並辯稱該聲明
    狀為原告所偽造提出等語，然對於本院民事庭通知，則坦認
    其形式上真正。
三、是本件有所爭執者，即在於68年11月7日本院所收受之前揭
    拋棄繼承聲明狀，是否為被告三人所具狀聲請，即被告等三
    人是否已合法拋棄對被繼承人吳清泉之繼承權。按繼承人得
    拋棄其繼承權；前項拋棄，應於知悉其得繼承之時起二個月
    內，以書面向法院、親屬會議或其他繼承人為之，74年6月3
    日修正前民法第1174條定有明文。次按法院書記官依法定程
    式所作之筆錄，除有反證足以證明其記載為失實外，就其所
    記事項有完全之證據力；送達證書為公證書，就其所記載之
    事項除有反證外，應認為有證據力，最高法院26年上字第46
    1號、30年抗字第627號判例亦著有明文。
四、經查，依原告所提出之為被告等人所坦認形式上真正之(1)本
    院民庭通知所載內容「受文者：徐五妹、丙○○、吳重德、
    甲○○、丁○○、吳勳德；主旨：本件拋棄繼承准予備查。
    說明：一、台端民國68年11月7日拋棄繼承狀稱：於民國68
    年9月20日知悉對於被繼承人吳清泉自民國68年9月20日開
    始繼承，表示拋棄繼承一案，核與民法第1174條規，尚無不
    核，准予備查。二、拋棄繼承人丁○○住：新竹縣關西鎮南
    新里22號，民國35年2月8日出生，台灣省新竹縣人，身分證
    字號：Ｚ0000000 00」及其末記有「抄本與原本無異」，並
    有書記官及法官蓋印，及(2)聲明狀上蓋有本院68年11月7日
    收文章等情觀之，可認本院於68年11月7日確曾有收受「徐
    五妹、丙○○、吳重德、甲○○、丁○○、吳勳德」等六人
    聲明拋棄被繼承人吳清泉繼承權，並准予備查之情事。次查
    ，雖本院前揭拋棄繼承卷，故已因逾保存期間而銷毀，致無
    從由該卷證得知本件拋棄繼承之始末，然被告既就原告所提
    出之民事庭通知坦認其形式上真正，並經本院認定如前，揆
    之前揭判例意旨，被告若否認該民事庭通知內容不實，自應
    舉反證推翻之。
五、惟查，雖被告辯稱(1)原告曾坦承聲明狀為原告所為，且聲明
    狀與原告所撰寫之68年訴字第1865號民事答辯狀及原告於87
    年1月9日致被告甲○○之信封筆跡相同，可認聲明狀係原告
    所撰寫；(2)被告丁○○自50年間遷居台北市後，即未再遷回
    聲明狀及本院民事庭通知所載之關西鎮址，若聲明狀係被告
    丁○○所遞，不可能誤植；(3)被繼承人吳清泉除遺有前述三
    筆土地外，另尚有遺有桃園縣關西鎮○○段84地號及同鎮○○○段158地號土地等二筆土地，此二筆土地係於88年8月24
    日因分割繼承（包括原告及其他繼承人拋棄此二筆地之繼承
    ）而移轉登記予被告甲○○，嗣被告甲○○復於94年3月10
    日將其中之158地號土地出售登記予訴外人吳士誠。若被告
    等人有拋棄繼承之情事，原告不可能會甘願讓被告甲○○單
    獨繼承等語，並提出提出信封、土地所有權狀、手抄本土地
    登記簿謄本、土地登記第二類謄本、異動索引、新竹縣竹北
    地政事務所登記日期88年8月24日收件字號88竹北字第11641
    0號之土地登記申請書及附件為證；(4)另原告曾於68年10月5
    日對被繼承人吳清泉之其他繼承人為拋棄被繼承人吳清泉所
    有財產應繼分全部之表示，故原告既已喪失繼承權，其實體
    上權利保護要件欠缺，起訴即無理由，並提出繼承權拋棄書
    為證。然查，(1)原告始終否認聲明狀係原告所撰寫及所提出
    ，且經本院將被告所提出之信封、原告所提出之民事答辯狀
    與原告所提出之聲明狀，以肉眼比對結果，亦無法判斷二者
    間筆跡是否相符，參以被告甲○○曾陳稱聲明狀係原告請代
    書撰寫的等語（見95年5月16日言詞辯論筆錄），應可認聲
    明狀非原告所撰寫，此外被告即未再舉證以實其說，是被告
    辯稱聲明狀係原告所撰寫及所提出，即不足以採信；(2)被告
    丁○○雖稱自50年間起即遷籍至台北市，且未居於聲明狀所
    載地址，若聲明狀係其所提出，不可能誤植等語，然訴狀上
    記載非戶籍地址為送達地址者，為實務上所常見，故尚難以
    此即遽認該聲明狀絕非被告丁○○所提出；(3)原告於80年間
    ，即已取得包含被告等三人拋棄繼承之本院民事庭通知，此
    為兩造所不爭執，衡情原告於88年間，應不可能在明知訴外
    人吳豐德係以其他繼承人均拋棄繼承而讓繼承人被告甲○○
    單獨繼承桃園縣關西鎮○○段84地號及同鎮○○○段158地
    號土地等二筆土地之形情下，仍同意用印於該等過戶登記及
    申報遺產之交件上，是原告辯稱當時係因信賴堂兄即訴外人
    吳豐德，故在未過目之情形下，將印章交予訴外人吳豐德蓋
    用在各該新竹縣竹北地政事務所登記次序71號、登記日期88
    年8月24日、收件字號88竹北字第116410號之移轉登記資料
    及被繼承人吳清泉死亡後繼承人申報遺產稅資料等語，即堪
    採信。故原告於前揭用印前，既未曾過目上開文件，即難執
    其已在其上用印乙節，反推被告等未拋棄繼承；(4)又被告雖
    提出日期為68年10月5日之拋棄繼承權書，以為原告已拋棄
    繼承之依據，且原告亦坦承曾將印交予訴外人吳豐德蓋用該
    拋棄繼承權書上，然查，該繼承權拋棄書係於88年間，為辦
    理前述桃園縣關西鎮○○段84地號及同鎮○○○段15 8 地
    號土地過戶及為申報被繼承人吳清泉遺產事宜時，所填寫及
    用印，此為被告所自認，是縱認原告於88年當時確有拋棄繼
    承權意，亦不符合74年6月3日修正前民法第1174條應於知悉
    其得繼承之時起二個月內，以書面向法院、親屬會議或其他
    繼承人為之之規定，故難認已發生拋棄繼承之效力，是被告
    辯稱原告已喪失繼承權，應欠缺實體上權利保護要件等語，
    即無可採。
五、綜上，被告所辯即均不足以推翻本院民事庭通知上之記載，
    而該民事庭通知上復已載明被告三人均已拋棄繼承，並經本
    院准予備查在案，故應可認被告三人應已拋棄對被繼承人吳
    清泉之繼承權，從而，原告起訴請求確認被告三人對被繼承
    人吳清泉繼承權不存在，即屬有據，應予准許。
六、兩造其餘攻擊防禦方法及舉證，於本判決結果不生影響，無
    贅述必要，併予敘明。
據上論結，原告之訴為有理由，依民事訴訟法第78條，判決如主
文。
中    華    民    國    95    年    8     月    29    日
                  家事法庭 法  官  張百見
上正本證明與原本無異
如對本判決上訴，須於判決送達後20日內向本院提出上訴狀。
                           書記官  呂聖儀
中    華    民    國    95    年    8     月    29    日


司法院資訊處製作；財團法人民間司法改革基金會備份。
